臺灣臺南地方法院柳營簡易庭民事判決
111年度營簡字第15號
原      告  栁文堂  
訴訟代理人  蔡文斌律師
複代理人    李明峯律師
訴訟代理人  林亭宇律師
            林冠廷律師
            許依涵律師
被      告  栁漢威  
訴訟代理人  黃紹文律師
上列當事人間確認本票債權不存在事件，本院柳營簡易庭於民國
111年5月10日言詞辯論終結，判決如下： 
    主  文
一、原告之訴駁回。
二、訴訟費用新臺幣15,850元由原告負擔。
    事實及理由
一、確認法律關係之訴，非原告有即受確認判決之法律上利益者
    ，不得提起之。民事訴訟法第247條第1項前段定有明文。所
    謂即受確認判決之法律上利益，係指法律關係之存在與否不
    明確，原告主觀上認為其在法律上之地位有不安之狀態存在
    ，且此種不安之狀態，能以確認判決將之除去者而言。又本
    票執票人，依票據法第123條規定，聲請法院裁定許可對發
    票人強制執行，係屬非訟事件，此項聲請之裁定，及抗告法
    院之裁定，僅依非訟事件程序，以審查強制執行許可與否，
    並無確定實體上法律關係存否之效力，如發票人就票據債務
    之存否有爭執時，應由發票人提起確認之訴，以資解決。本
    件被告執有原告簽發如附表所示之本票一紙（下稱系爭本票
    ），向本院聲請本票准予強制執行裁定，經本院以110年度
    司票字第3850號裁定准許在案，原告則否認系爭本票債權存
    在，是系爭本票債權對於原告是否存在，影響原告之法律上
    地位，且上開不安之狀態，得以本件確認判決將之除去，揆
    諸前揭說明，原告提起本件確認之訴，即有確認判決之法律
    上利益，自應准許。
二、原告起訴主張：
（一）原告與訴外人即被告之父柳文中為兄弟關係，柳文中因不
      滿母親立遺囑將遺產全部由原告取得，於民國108年6月14
      日在臺南市○○區○○000號之麻豆徠雅商務旅館，原告遭被
      告之父母及訴外人莊建脅迫下，簽立「合約證明單」。嗣
      於108年6月24日被告遭被告之父母及莊建脅迫再度前往麻
      豆徠雅商務旅館，並簽立系爭本票。
（二）原告簽發系爭本票，並無任何原因關係，且被告係惡意或
      重大過失取得系爭本票，依票據法第13條及第14條規定，
      原告自無任何義務給付被告票款。
（三）並聲明：確認被告對於原告如附表所示之本票債權不存在
      。
三、被告則以：
（一）被告取得系爭本票係因柳文中為處理其母親過世後遺產之
      分配，經過協議後，由原告同意給付款項與柳文中，柳文
      中指定直接付款與被告，而由原告開立系爭本票交由被告
      收執，並無原告所稱之票據法第14條之情況。
（二）原告稱簽立「合約證明單」及系爭本票，係出於被告父母
      之脅迫，並非事實，在被告聲請本票強制執行前，原告並
      未如此主張，亦未對被告表示撤銷其意思表示。
（三）並聲明：原告之訴駁回。
四、得心證之理由：
（一）原告與柳文中為兄弟關係，原告於108年6月24日以被告為
      受款人簽發系爭本票，兩造間為直接前後手關係，為兩造
      所不爭執。原告主張兩造間無原因關係存在及被告係惡意
      或重大過失取得系爭本票，為被告所否認，則本案爭點為
      ：1、系爭本票之原因關係為何？原告得否為票據原因關
      係之抗辯？2、原告依票據法第14條抗辯，有無理由？
（二）系爭本票之原因關係為何？原告得否為票據原因關係之抗
      辯？
　 1、按票據乃文義證券及無因證券，票據行為一經成立發生票
      據債務後，票據上之權利義務悉依票上所載文義定之，與
      其基礎之原因關係各自獨立，票據上權利之行使不以其原
      因關係存在為前提。執票人行使票據上權利，就其基礎之
      原因關係確係有效存在不負舉證責任。倘票據債務人以自
      己與執票人間所存抗辯事由對抗執票人，依票據法第13條
      規定觀之，固非法所不許，惟應先由票據債務人就該抗辯
      事由負主張及舉證之責。必待票據基礎之原因關係確立後
      ，法院就此項原因關係進行實體審理時，當事人就該原因
      關係之成立及消滅等事項有所爭執，方適用各該法律關係
      之舉證責任分配原則。兩造為系爭本票之直接前後手，依
      票據法第13條之反面推論，得為原因關係之抗辯，然因兩
      造針對系爭本票簽發之原因關係不同，依上開說明，自應
      由發票人即原告舉證確立兩造原因關係為何後，法院始得
      針對確立之法律關係進行實體審理。
　 2、查原告雖主張係遭柳文中脅迫始簽立系爭本票，並提出合
      約證明單及莊建所寫之字條為證，然查合約證明單之內容
      為：「⒈因大哥-柳文中年紀老邁，有慢性疾病，生活困苦
      ，做弟弟我想幫助他特立此約。⒉在2年內我的不動產沒有
      受到外在因素被剝奪時，我願支付新臺幣一百二十萬元幫
      助我大哥。⒊在此之前希望大哥不要找幫派、流氓來傷害
      自己的兄弟姐妹。⒋7月份我願意先拿新臺幣5萬元給大哥
      ，陸續每3個月匯5萬給他直到新臺幣一百二十萬元為止。
      ⒌不要找2姐麻煩，當初那塊地如果2姐沒有買走也會被鄰
      居買走。⒍若有對立約人有任何不利的行為或者對兄弟姐
      妹有不立（應為「利」）行為立約人可以停止幫助其款項
      並要求將所幫助全部金額無條件還給立約人。立約人簽名
      柳文堂，同意人簽名柳林緞。」首先，誠如原告所述，合
      約證明單所表彰之債權為1,200,000元，與系爭本票票面
      金額為1,500,000元，此合約證明單與系爭本票之關連性
      為何，原告並未證明，更無從以此合約證明單係遭脅迫而
      推論簽發系爭本票之發票行為亦是遭脅迫為之。其次，合
      約證明單中雖原告有給付柳文中1,200,000元之債務，然
      此債務亦約定第2點之停止條件、第6點之解除條件，一旦
      條件成就，原告無庸支付柳文中1,200,000元，衡諸常情
      ，一般人遭脅迫時，難以與脅迫之人談判對自己有利之條
      件，原告卻得以談判對自己有利之兩點條件，顯與常情不
      符，難認原告簽立合約證明單時是遭他人脅迫所為。
　 3、原告所提出莊建所寫之字條，字條內容為「本票付錢。（
      3分）本票壹佰伍拾萬元正。扣陸萬元。扣壹拾貳萬捌千
      元。付貳拾陸萬貳仟元。建地柳文堂付錢。109年4月27日
      無條件擔兌付。中華民國109年3月26日（莊建）。」首先
      ，系爭本票係於108年6月24日簽發，莊建係簽發系爭本票
      後之109年3月26日投遞字條至原告住家信箱，無論莊建之
      行為意涵為何，均不影響原告簽發系爭本票發票行為之法
      律效力。其次，由客觀上觀其文義，只能認定莊建催告原
      告履行本票債務，亦無法判斷有何脅迫之情事，亦難以此
      字條認定原告簽發系爭本票遭被告父母及莊建脅迫。
　 4、至原告所主張：於108年6月24日原告遭脅迫再前往麻豆徠
      雅商務旅館，在被告父母及莊建脅迫下，簽發系爭本票等
      事實，原告並未提出任何證據證明該日有遭被告父母及莊
      建脅迫。綜上，原告未確立其所述兩造就簽發系爭本票無
      原因關係為真，依上開說明，本院無從針對確立之法律關
      係進行實體審理，故有關原告主張之原因關係抗辯，本院
      均無從進行審理。
（三）原告依票據法第14條抗辯，有無理由？
　　　票據法第14條所謂以惡意取得票據者，不得享有票據上之
      權利，係指從無權處分人之手，受讓票據，於受讓當時有
      惡意之情形而言，如從有正當處分權人之手，受讓票據，
      係出於惡意時，亦僅生票據法第13條但書所規定，票據債
      務人得以自己與發票人或執票人之前手間所存人的抗辯之
      事由對抗執票人而已，尚不生執票人不得享有票據上權利
      之問題，最高法院68年度台上字第1862號判決可資參照。
      本件原告簽發系爭本票與被告，兩造為直接前後手，已如
      前述，原告既為有權簽發系爭本票之人，被告自無明知或
      可得而知原告系爭本票無權處分而仍予取得之可言，是原
      告主張被告以惡意取得系爭本票，顯不足採。至票據法第
      14條第2項規定，無對價或以不相當之對價取得票據者，
      不得享有優於其前手之權利，係指前手之權利如有瑕疵(
      附有人的抗辯)，則取得人即應繼受其瑕疵，人的抗辯並
      不中斷，如前手無權利時，則取得人並不能取得權利而言
      。由此可知，此乃規範票據再轉讓與第三人之情形，第三
      人如無對價或以不相當對價取得時，第三人將繼受前手權
      利之瑕疵。然原告為系爭本票之發票人，被告為受款人，
      兩人為直接前後手，依上開說明，自無票據法第14條第2
      項之適用，附此敘明。
（四）至原告一再主張，被告以合約證明單為系爭本票之原因關
      係，進而認定不得以合約證明單主張原因關係存在，甚至
      主張該合約證明單違反善良風俗無效云云，然被告從未認
      定合約證明單為系爭本票之原因關係，其認定系爭本票之
      原因關係為「為處理被告之祖母柳呂寶珠過世後遺產之分
      配，經由協議，由原告同意給付被告之父親，並由被告之
      父親指定直接付款與被告。」此部分本院亦於111年2月15
      日言詞辯論程序訊問原告，對被告所述之原因關係原告有
      無意見。原告上開主張，顯然誤解被告之抗辯，進而提出
      錯誤之主張，本院無從對此錯誤之主張，再討論其主張有
      無理由，此亦不影響本案之勝敗，附此敘明。
五、從而，原告起訴主張系爭本票所載之本金債權之不存在，惟
    因原告未能確立系爭本票之原因關係為何，故其上開主張，
    為無理由，應予駁回。
六、本件事證已臻明確，兩造其餘攻擊防禦方法及所提之證據，
    經本院審酌後認與結果不生影響，爰不一一論述，附此敘明
    。
七、訴訟費用負擔之依據：依民事訴訟法第436條第2項、第78條
    。　　　
中　　華　　民　　國　　111 　年　　5 　　月　　17　　日
                  臺灣臺南地方法院柳營簡易庭
                              法  官  陳協奇
以上為正本係照原本作成。
被告如不服本判決，應於送達後20日內，向本院提出上訴狀並表明上訴理由，如於本判決宣示後送達前提起上訴者，應於判決送達後20日內補提上訴理由書（須附繕本）。如委任律師提起上訴者，應一併繳納上訴審裁判費。　　　　　　　　　　　　　　
中　　華　　民　　國　　111 　年　　5 　　月　　18　　日
　　　　　　　　　　　　　　　書記官  洪季杏　
　　　　　　　　　　　　　　　
　　
附表：                           編號 發票日 票面金額 到期日 票據號碼   （新臺幣）   001 108年6月24日 1,500,000元 110年5月31日 TH0000000